臺灣高雄地方法院民事判決　　　　　　　　99年度醫字第13號
原　　　告　林慧琳即蔡秋美之.
訴訟代理人　孫志鴻律師
複　代理人　陳意青律師
　　　　　　邱麗妃律師
被　　　告　義大醫療財團法人義大醫院
法定代理人　杜元坤
被　　　告　盧康
被　　　告　王國瑋
共　　 同
訴訟代理人　林慶雲律師
　　　　　　楊靖儀律師
　　　　　　朱淑娟律師
　　　　　　侯勝昌律師
上列當事人間請求損害賠償事件，本院於民國100 年6 月17日言
詞辯論終結，判決如下：
    主    文
原告之訴及假執行之聲請均駁回。
訴訟費用新臺幣伍仟肆佰元由原告負擔。
    事實及理由
壹、程序部分：
一、按當事人喪失訴訟能力或法定代理人死亡或其代理權消滅者
    ，訴訟程序在有法定代理人或取得訴訟能力之本人承受其訴
    訟以前當然停止。第168 條至第172 條及前項所定之承受訴
    訟人，於得為承受時，應即為承受之聲明。民事訴訟法第17
    0 條及第175 條第1 項分別定有明文。查，訴外人蔡秋美於
    起訴後之民國99年4 月4 日死亡（見本院卷一第122 頁），
    其繼承人為林慧琳，已於99年4 月23日具狀聲明承受訴訟等
    情，有死亡證明書、戶籍謄本、繼承系統表、聲明承受書狀
    在卷可稽（見本院卷第103 至105 頁、第74頁）。另被告「
    財團法人義大醫院」於99年4 月15日變更名稱為「義大醫療
    財團法人義大醫院」（下稱義大醫院），且其法定代理人起
    訴時本為陳宏基，於99年4 月15日變更為杜元坤，業據其聲
    明承受訴訟，並有法人登記證書、高雄縣政府衛生局99年4
    月30日衛局醫字第09900156060 號函為證（見本院卷第91至
    93頁），均先敘明。
二、按訴狀送達後，原告不得將原訴變更或追加他訴。但擴張或
    減縮應受判決事項之聲明者，不在此限，民事訴訟法第255
    條第1 項第3 款定有明文。本件原告原聲明：(一)被告應連帶
    給付新臺幣（下同）1,500,000 元，及自起訴狀繕本送達翌
    日起至清償日止，按週年利率5%計算之利息。(二)願供擔保，
    請准宣告假執行。嗣於訴狀送達被告後，減縮請求被告連帶
    給付之金額為500,000 元，遲延利息則自民國98年4 月15日
    起算（見本院卷第201 頁、第214 頁）。核其所為，合於上
    揭規定，亦予敘明。
貳、實體部分：
一、原告主張：被告盧康及王國瑋分別為義大醫院之腦神經外科
    主治醫師及加護病房主任。訴外人蔡秋美於95年12月5 日因
    劇烈頭痛至義大醫院急診，當時蔡秋美意識清楚，自行爬上
    病床作檢查，經診斷出罹患「動脈瘤」，於翌日9 時許由主
    治醫師盧康進行手術，手術結束送至加護病房觀察，盧康表
    示手術成功，惟蔡秋美之病況未如預期逐漸好轉，意識亦非
    清醒。而盧康、王國瑋於蔡秋美手術後，疏未注意其病況，
    給予事前保護性拘束之處置，致蔡秋美於同年月8 日上午10
    時30分許，自行拔除腦室外引流管，且彼2 人於蔡秋美拔除
    後，亦未再裝設腦室外引流管，終致蔡秋美腦壓提高而併發
    腦梗塞，陷於昏迷而有疏失。又盧康於同年月11日為「hydr
    ocephalus 」（水腦症）之診斷評估，足見於蔡秋美在醫療
    上，確有裝設腦室外引流管之必要。另裝設腦室外引流管可
    有效防止腦血管痙攣，對於腦水腫亦有療效，盧康、王國瑋
    未於蔡秋美術後觀察期間，善盡裝設腦室外引流管之義務，
    洵有醫療疏失，且屬造成蔡秋美昏迷之原因，為共同侵權行
    為，應連帶賠償蔡秋美醫療費用114,738 元、看護費用4,23
    5 元及精神慰撫金381,027 元。此外，盧康、王國瑋均為義
    大醫院之受僱人，義大醫院應與盧康、王國瑋負連帶賠償責
    任。爰依民法第184 條第1 項、第193 條第1 項及第195 條
    規定，提起本件訴訟等情。並聲明：(一)被告應連帶給付500,
    000 元，及自98年4 月15日起算至清償日止，按週年利率5%
    計算之利息。(二)願供擔保，請准宣告假執行。
二、被告則以：盧康在蔡秋美於95年12月11日出現意識障礙時，
    隨即安排電腦斷層檢查，結果顯示右側腦梗塞併腦水腫，當
    時已將降腦壓藥物mannitol（甘露醇）從原先每8 小時注射
    1 次增加至每4 小時注射1 次。而蔡秋美於翌日（12日）因
    再度高燒，且出現頸部僵硬，懷疑有腦膜炎，故在向家屬說
    明後，執行必要之腰椎穿刺，抽取腦髓液化驗，以檢查是否
    有腦膜炎，並非為了診斷水腦症，蓋因電腦斷層檢查已排除
    水腦症。嗣後細菌培養，證實蔡秋美並無腦膜炎，可知其於
    95年12月11日以後，意識障礙陷入昏迷，係因腦血管攣縮引
    發腦梗塞所致，而與腦室外引流管拔除無關。故盧康、王國
    瑋對於蔡秋美之醫療行為或處置，並無任何疏失，且縱有照
    護上之疏失，亦與蔡秋美陷入昏迷無因果關係，自不構成共
    同侵權行為，義大醫院亦不負連帶賠償責任等語置辯。並聲
    明：(一)原告之訴駁回。(二)如受不利判決，願供擔保，請准宣
    告免為假執行。
三、兩造不爭執事項：
  (一)盧康及王國瑋分別為義大醫院之腦神經外科醫師及加護病房
    主任。
  (二)蔡秋美於95年12月5 日至義大醫院就診，經診斷罹患「動脈
    瘤」，翌日9 時許由被告盧康進行開顱手術，同日18時手術
    完畢送至加護病房觀察，於96年4 月9 日出院，出院時成植
    物人狀態，並有診斷證明書為證（見本院97年度岡調字第10
    5 號卷第7 頁）。
  (三)蔡秋美於99年4 月4 日死亡，林慧琳為蔡秋美之繼承人，並
    有死亡證明書、除戶謄本、繼承系統表為證（見本院卷第10
    3 至105 頁）。
  (四)原告以蔡秋美指定代行告訴人身分對盧康、王國瑋提出傷害
    之刑事告訴，經臺灣高雄地方法院檢察署（下稱高雄地檢署
    ）檢察官以98年度偵字第838 號（下稱系爭偵案）為不起訴
    處分，原告聲請再議，經臺灣高等法院高雄分院檢察署以99
    度上聲議字第99號駁回再議確定，並有上開處分書為證（見
    本院卷63至66頁、第96至100 頁）。
  (五)蔡秋美支出必要醫療費用114,738 元、看護費用4,235 元。
四、兩造於審理中協商之爭點為：
  (一)盧康、王國瑋對於蔡秋美之醫療行為或處置，有無疏失？義
    大醫院是否應負僱用人之連帶賠償責任？
  (二)若有，原告請求醫療費用114738元、看護費用4235元及精神
    慰撫金381,027 元是否有理由?
五、本院得心證之理由如下：
  (一)盧康、王國瑋對於蔡秋美之醫療行為或處置，有無疏失？義
    大醫院是否應負僱用人之連帶賠償責任？
  1.按當事人主張有利於己之事實者，就其事實有舉證之責任，
    民事訴訟法第277 條前段定有明文。又侵權行為所發生之損
    害賠償請求權，以有故意或過失不法侵害他人之權利為其成
    立要件，此觀民法第184 條之規定自明。若其行為並無故意
    或過失，或其行為與損害之間無相當因果關係者，均無令負
    侵權行為損害賠償責任之可言。而所謂相當因果關係，係指
    無此行為，雖必不生此損害，有此行為，通常即足生此損害
    ，是為有因果關係，而如無此行為，必不生此損害，有此行
    為，通常亦不生此損害，自無因果關係之情形，有最高法院
    87年度台上字第78號民事判決意旨可資參照。因之，原告既
    依侵權行為法則為本件之請求，則對於被告之行為與原告所
    受損害之間具有相當因果關係，即應負證明之責。再者，本
    件原告所請求者，既係蔡秋美係陷入昏迷，所支出之醫療費
    用、看護費及精神慰撫金，則盧康、王國瑋對於蔡秋美之醫
    療行為或處置，自限於與蔡秋美昏迷有因果關係者為限，先
    予敘明。
  2.查，蔡秋美既係於95年12月5 日至義大醫院就診，經診斷為
    右側大腦動脈瘤破裂合併兩側蛛網膜下腔出血，旋於翌日接
    受開顱夾除動脈瘤及腦室外引流手術之事實，為兩造所不爭
    執，而有關蔡秋美於手術後，陷於昏迷之原因，經原告向高
    雄地檢署對盧康及王國瑋提起刑事告訴後，經該署檢察官於
    96年度他字第4638號案件偵查中，連同卷宗及蔡秋美病歷送
    請行政院衛生署醫事審議委員會（下稱醫審會）鑑定蔡秋美
    陷入昏迷之原因，該會鑑定意見稱：…(二)根據病歷紀錄，病
    人（即蔡秋美）於12月8 日轉出加護病房至普通病房，當時
    昏迷指數為14分，12月9 日開始出現有嗜睡現象，昏迷指數
    為11分（E2M5V4）。病人於12月11日作術後第一次腦部電腦
    斷層，報告結果為右側中大腦動脈區梗塞性腦中風，昏迷指
    數為11分（E3M5V3）。12月13日昏迷指數降至8 分（E2M5V1
    ），此時作術後第二次腦部電腦斷層檢查，報告結果為兩側
    中大腦動脈區梗塞，故造成病人手術後昏迷之原因，應為動
    脈瘤破裂合併蛛網膜下腔出血後所造成血管痙攣合併兩側中
    大腦動脈梗塞性腦中風…。(六)(1)…此梗塞情形應手術後之血
    管痙攣所造成，而非手術造成（血管痙攣是腦動脈瘤破裂出
    血後之併發症）…自拔EVD （腦室外引流管），亦非造成病
    人昏迷之原因等語，有醫審會98年9 月15日衛署醫字第0980
    262522號函1 份在卷可佐（見本院卷第32至39頁），再參以
    盧康、王國瑋及義大醫院所屬護理人員為蔡秋美病歷之記載
    時，兩造間尚未發生爭執糾紛，彼等並無虛偽記載之動機，
    前開病歷資料之記載，應屬可信等情以觀，堪認蔡秋美係因
    右側大腦動脈瘤破裂合併兩側蛛網膜下腔出血，進而併發血
    管痙攣，造成兩側中大腦動脈梗塞性腦中風，而陷入昏迷，
    已難認與盧康及王國瑋未為蔡秋美保持裝設腦室外引流管間
    ，有何因果關係。
  3.原告雖主張蔡秋美陷入昏迷，係因盧康及王國瑋疏未注意給
    予事前保護性拘束之處置，致蔡秋美拔除腦室外引流管，且
    於蔡秋美拔除後，亦未再予裝設，終致蔡秋美發生腦水腫，
    腦壓提高而併發腦梗塞後陷於昏迷。且腦室外引流管亦可有
    效降低腦血管痙攣導致腦梗塞之機率，故盧康及王國瑋未維
    持裝設腦室外引流管，亦係蔡秋美因腦梗塞陷於昏迷之原因
    云云。然查，原告就腦室引流管之裝設，得有效降低腦動脈
    瘤破裂出血後併發腦血管痙攣之機率乙節，並未提出相關證
    據資料以佐其說，已難逕認其主張為可採。再者，「…二在
    腦神經細胞、神經纖維之間正常便存有液體（腦脊髓液），
    但當某些疾病導致這些液體過度累積，稱為腦水腫。…三腦
    水腫形成可能原因：1.腦中風，包括出血與梗塞。…」等情
    ，有台灣神經外科醫學會100 年5 月19日（100 ）神外科醫
    慶字第121 號函在卷可稽（見本院卷第197 至198 頁），可
    知係因發生腦中風（出血或梗塞），導致腦神經細胞及神經
    纖維之間所存之腦脊髓液過度累積，始造成腦水腫，並非發
    生腦水腫後，造成腦壓升高而引發腦中風（出血或梗塞）。
    是以，原告主張因盧康及王國瑋未為蔡秋美裝設腦室外引流
    管，導致蔡秋美腦壓提高而併發腦梗塞，始陷入昏迷，即有
    倒果為因之虞，尚非可採。此外，盧康對於蔡秋美手術後可
    能發生血管痙攣，已於手術後讓蔡秋美每4 小時服用1 次Nn
    imodipine30mg 錠劑（Nnimodipine30mg Po q4h），而Nnim
    odipine 是一種「鈣離子管斷劑」，臨床上使用於因動脈瘤
    破裂致蜘蛛膜下腔出血的病患，可有效地降低因血管痙攣而
    產生腦梗塞的風險等情，有蔡秋美之95年12月6 日醫囑單及
    前開台灣神經外科醫學會函文在卷可憑，堪認盧康對於蔡秋
    美手術後發生血管痙攣已採取有效之預防措施，難認盧康有
    何疏失可言。
  4.至原告質疑盧康、王國瑋是否未診斷出蔡秋美為水腦症或腦
    膜炎，致採取不當之醫療措施，並舉95年12月12日之護理記
    錄單記載「腰椎穿剌」、95年12月11日病歷記載「hydrocep
    halus 」（水腦症）等語為佐（見本院卷第148 頁、第210
    頁）。然查，盧康為確認蔡秋美是否有腦膜炎，前於95年12
    月12日經對蔡秋美施作腰椎穿刺取腦脊髓液做細菌培養，惟
    嗣後並未培養出一般嗜氧菌等情，有微生物檢驗報告單1 份
    可證（見本院卷第150 頁），已足佐證蔡秋美並未罹患腦膜
    炎，則盧康、王國瑋未採取治療腦膜炎之醫療措施，即屬正
    當。再者，原告固以95年12月11日之病歷記載「hydrocepha
    lus 」（水腦症）等語，推認蔡秋美當時可能發生水腦症，
    然盧康就此則辯稱：伊固於病歷上記載「R/O hydrocephalu
    s 」，然「R/O 」係「rule out」之縮寫，故上開記載係指
    懷疑有hydrocephalus （水腦症），必須排除其存在，因此
    伊於病歷上接續記載「P ：Arrange regular Brain CT」（
    即安排常規電腦斷層檢查），而嗣後電腦斷層檢查已排除蔡
    秋美當時有水腦症等語。此參諸蔡秋美於95年12月11日接受
    腦部電腦斷層檢查，發現其右側中大腦動脈區梗塞性腦中風
    ；再於同年月13日接受腦部電腦斷層檢查，則顯示其兩側中
    大腦動脈區梗塞，且蔡秋美嗣後仍持續接受數次腦部電腦斷
    層攝影檢查，係於96年1 月18日始出現「hydrocephalus 」
    （水腦症）病症，業據醫審會根據蔡秋美之病歷認定如前，
    且有訴外人即義大醫院醫師高志賢、何鐵政、曾櫻綺出具之
    放射科檢查報告單在卷可佐（附於系爭偵案卷蔡秋美之病歷
    ），足見盧康前開辯解應屬可採，亦徵蔡秋美自95年12月11
    日起，意識不清陷於昏迷，係因腦梗塞所導致，而與嗣後於
    96年1 月始出現之水腦症無關。準此，蔡秋美於昏迷之初，
    既尚未發生水腦症，則盧康、王國瑋是否保持裝設主要用以
    治療水腦症之腦室引流管，亦顯與蔡秋美因腦血管痙攣引發
    腦梗塞而陷於昏迷間，並無因果關係。
  5.再者，mannitol（甘露醇）是一種含有大分子的高張力溶液
    ，臨床上主要使用在降低顱內壓力，在腦水腫時，在短時間
    內，快速注射這種高張力溶液在腦血管中流動，可以吸引腦
    組織中的水分進入血管中，而達到減輕腦水腫，降低顱內壓
    力的效果等情，有前開台灣神經外科醫學會函文可佐，是盧
    康於95年12月11日發現蔡秋美因腦梗塞已併發腦水腫之情形
    下，即將注射mannitol（甘露醇）之劑量，由每8 小時注射
    75ml，提高為每4 小時注射75ml，此有95年12月6 日及11日
    之醫囑單附卷可憑（見本院卷第141 至142 頁），益見盧康
    在治療蔡秋美因腦梗塞所併發之腦水腫，亦無疏失可言。
  6.此外，原告另具狀就下列醫審會之鑑定意見再予詢問：一鑑
    定意見(二)「…昏迷之原因，應為動脈瘤破裂，合併蛛網膜下
    腔出血後所造成血管痙攣合併右側及左側中大腦動脈區域梗
    塞…」其發生原因為何，與手術及照料有無關係? 二鑑定意
    見(三)(1)「…惟病人並非自行拔管，而係將氣管插管咬斷…」
    臨床上是否有咬斷氣管插管案例? 是否為可預防情事? 三鑑
    定意見(四)「…病人於12月11日開始出現意識不清之情形…」
    ，其原因為何? 四鑑定意見(六)(2)「…病人意識昏迷為腦部血
    管痙攣所造成…」，腦部血管痙攣如何發生，本案為何會發
    生腦部血管痙攣? 五護理紀錄單中有「腦膜炎」之記錄，鑑
    定報告對此並未說明，且腦膜炎如何發生，其醫療有無疏失
    ? 與水腦症有何不同，其治療方式有何不同? 有無誤診? （
    見本院卷第163 至164 頁），然觀諸醫審會之鑑定報告，就
    原告上開所詢之問題一，係認定：「12月13日腦部電腦斷層
    影像，報告為右側及左側中大腦動脈區域梗塞，此梗塞情形
    應手術後之血管痙攣所造成，而非手術造成…」等語，已說
    明與手術本身及後續照料無關；就問題二，則說明蔡秋美咬
    破氣管後，未出現呼吸困難情形，故非造成其陷入昏迷之原
    因；就問題三，復認定蔡秋美陷於12月11日開始出現意識不
    清，係因腦部血管痙攣大腦梗塞所造成；就問題四，亦敘及
    腦血管痙攣是腦動脈瘤破裂出血後之併發症等詞，已說明腦
    其發生之原因（見本院卷第32至39頁）；至問題五部分，蔡
    秋美陷於昏迷時，並無腦膜炎，亦尚未發生水腦症，則原告
    未採取治療腦膜炎、水腦症之醫療行為，洵屬正當，業如前
    述，故原告所陳上開問題，均無再次函詢醫審會之必要，附
    此敘明。
  7.綜上所述，蔡秋美既係因右側大腦動脈瘤破裂合併兩側蛛網
    膜下腔出血，併發腦血管痙攣，造成兩側中大腦動脈梗塞性
    腦中風，始陷入昏迷，而與蔡秋美拔除腦部引流管間無關，
    則盧康、王國瑋於防護蔡秋美拔除腦部引流管部分，縱有照
    護上之疏未，亦與蔡秋美意識不清陷於昏迷間，並無因果關
    係。準此，盧康、王國瑋對原告就蔡秋美陷於昏迷所生之損
    害，即不負侵權行為損害賠償責任，義大醫院自亦不負僱用
    人之連帶賠償責任。
  (二)被告既無須對原告負侵權行為損害賠償責任，則以被告須負
    侵權行為責任為前提之爭點(二)，即無庸再予審酌，附此敘明
    。
六、從而，原告本於民法第184 條第1 項、第193 條第1 項及第
    195 條規定侵權行為之法律關係，請求被告連帶給付500,00
    0 元，及自98年4 月15日至清償日止，按週年利率5%計算之
    利息，為無理由，應予駁回。又原告之訴既經駁回，假執行
    之聲請亦失所附麗，應併予駁回。
七、本件事證已臻明確，兩造其餘主張及攻擊或防禦方法並所提
    舉證資料，經本院斟酌後，認均不生影響本院所為上開論斷
    ，自無再予逐一審論之必要，併此敘明。
八、本件係原告全部敗訴，其繳納之第一審訴訟費用即裁判費5,
    400 元，應由原告負擔。
九、結論：本件原告之訴為無理由，依民事訴訟法第78條、第87
    條第1 項，判決如主文。
中    華    民    國  100     年    7     月    8     日
                  民事第五庭  法  官  李育信
以上正本係照原本作成。
如不服本判決，應於送達後20日內，向本院提出上訴狀並表明上
訴理由，如於本判決送達前提起上訴者，應於判決送達後10日內
補提上訴理由書（須附繕本）。
中    華    民    國  100     年    7     月    8     日
                              書記官  陳孟琳